【裁判字號】    90,訴,2160
【裁判日期】    901205
【裁判案由】    損害賠償
【裁判全文】
臺灣高雄地方法院民事判決  九十年訴字第二一六○號
    原      告  乙○○
    被      告  甲○○
右當事人間請求損害賠償事件，本院判決如左：
    主    文
被告應給付原告新台幣壹佰貳拾陸萬參仟參佰參拾貳元及自民國九十年五月四日起至
清償日止按年息百分之五計算之利息。
原告其餘之訴駁回。
訴訟費用由被告連帶負擔四分之一，餘由原告負擔。
本判決第一項於原告以新台幣肆拾貳萬壹仟元供擔保後，得假執行；但被告於假執行
實施前以新台幣壹佰貳拾陸萬參仟參佰參拾貳元為原告預供擔保後，得免為假執行。
原告其餘假執之聲請駁回。
    事    實
甲、原告方面：
一、聲明：
 （一）、被告應給付原告新台幣（以下同）四百六十萬五千五百五十三元，及自起訴
        狀繕本送達翌日起至清償日止，按年息百分之五計算之利息。
 （二）、原告願提供擔保，請准予宣告假執行。
二、陳述：
 （一）、被告甲○○於民國八十九年八月二日上午九時三十分許，騎乘車牌號碼一
         ００—二二三０號重型機車，沿高雄縣岡山南路由北往南，以不詳之速度
         行駛，行經高雄縣岡山鎮○○○路交岔口，欲左轉進入中山南路時，原應
         注意車前狀況，並隨時採取必要措施，另機車行駛至交叉路口左轉，應採
         二段式左轉，行過交岔口後再直行，且依當時客觀情形，並無不能注意之
         情事，被告竟疏於注意，騎乘機車逕行左轉進入中山南路，適有趙育振騎
         乘車牌號碼ＷＤＶ—六七九號機車，沿中山南路由北往南方向，以不詳之
         速度行駛，行駛至上述地點，甲○○見狀閃煞不及，致林車與趙車發生擦
         撞，致使趙育振倒地，並受有蜘蛛膜下出血之傷害，經送醫急救不治死亡
         。
         此有鈞院檢察署八十九年度偵字第一九六二二號起訴書可稽。
 （二）、按因故意或過失，不法侵害他人之權利者，負損害賠償責任；又不法侵害
         他人致死者，對於支出醫藥費及增加生活上需要之費用或殯喪費之人，亦
         應負損害賠償責任。被害人對於第三人負有法定扶養義務者，加害人對於
         該第三人亦應負損害賠償責任。民法第一百八十四條第一項前段、第一百
         九十二條第一、二項分別載有明文。另依民法第一百九十四條規定：不法
         侵害他人致死者，被害人之父、母、子、女及配偶，雖非財產上之損害，
         亦得請求賠償相當之金額。被告甲○○因過失致被害人死亡，被害人之母
         即原告因其子趙育振之死亡而支出殯喪費，且係依法被扶養之人，則原告
         自得依民法第一百九十二條第一、二項、第一百九十四條之規定，請求被
         告負損害賠償責任。
 （三）、原告依民法第一百九十二條第一、二項、第一百九十四條之規定，所得請
         求之金額為四百六十萬五千五百五十三元，分別為：
         １、殯喪費共計支出二十四萬三千三百元。
         ２、被害人趙育振對原告法定扶養義務之損害賠償金額計二百三十六萬二
             千二百五十三元。因原告係四十六年十月十五日生，於本件事故發生
             即八十九年八月二日當時為四十三歲，距台灣地區女性平均壽命七十
             六歲，尚有三十三年之平均壽命，依行政院主計處所發布之我國平均
             每人國民所得及平均每人民間消費支出表，八十七年度之每人平均消
             費支出二十四萬六千二百八十一元計算，以霍夫曼式扣除中間利息，
             一次可請求之扶養費為四百七十二萬四千五百零七元，而原告之法定
             扶養義務人共有二人，原告得向被告請求賠償二分之一之扶養費為二
             百三十六萬二千二百五十三元。
         ３、精神慰撫金二百萬元。緣被害人趙育振於生前至為孝順，二兄弟中其
             與原告乙○○較為親近貼心，所賺取之薪資亦大部分用於照顧原告，
             無不良嗜好，為街坊鄰居所稱許，今因事故身亡，原告哀痛逾恆，爰
             請求賠償二百萬元之精神慰撫金為適當。
三、證據：提出戶籍謄本、殯喪費收據影本八張、行政院主計處發布之我國平均每人
          國民所得及平均每人民間消費支出表、台灣高雄地方法院檢察署犯罪被害
          人保護法申請殯喪費用明細參考表、台灣高等法院高雄分院九十年度交上
          易字第一七五號刑事判決影本各一份為證。
乙、被告方面：
一、聲明：
 （一）、求為判決駁回原告之訴。
 （二）、如受不利之判決，被告願供擔保，請准予宣告免為假執行。
二、陳述：
 （一）、本案經台灣省車輛行車事故覆議鑑定委員會九十年三月十二日府議字第九
         ００二五０號函文鑑定意見以「林君所稱之『兩段式左轉，在中山南路綠
         燈時左轉中山南路』屬實，則趙育振駕駛輕型機車行經行車號誌管制交岔
         路口，未依號誌指示行駛為肇事原因，甲○○無肇事原因」為被告有利之
         認定，故被告是否有過失行為仍有審酌餘地。再者本案肇事地點並無禁止
         通行規定，且因路口較為寬廣，被告遂駛機車採兩段式左轉並等候綠燈始
         起步直行，則依現場機車位置及受損害程度可知，趙育振駕駛機車行經燈
         號管制之交岔路口並未減速慢行，仍以超過每小時三十公里以上速度穿越
         ，且疏未注意前方狀況作隨時剎、停車之準備，故撞擊被告所駕駛機車前
         輪，實非被告貿然直接左轉彎甚明。
 （二）、原告請求損害賠償金額過高。１、就扶養費部分：原告起訴主張扶養費共
         二百三十六萬二千二百五十三元，係以八十七年度每人平均消費二十四萬
         六千二百八十一元計算，惟依現行實務見解應以所得稅扶養親屬寬減額為
         標準，依八十七年度扶養親屬寬減額應僅七萬元，故原告所主張之扶養費
         顯屬過高；再者，依民法第一千一百十七條規定：「受扶養權利者，以不
         能維持生活而無謀生能力者為限。」故原告未舉證其「無謀生能力」及「
         不能維持生活」，則該項請求亦無理由。２、精神慰撫金部分：原告主張
         精神慰撫金二百萬元，未考量被告僅國小畢業目前並無職業之情況，衡諸
         兩造身分地位亦顯過高。
 （三）、本案因原告之子亡故，東泰產物保險公司已給付原告一百二十萬元，目前
         東泰產物保險公司亦對被告求償中，故就原告已受領之一百二十萬元保險
         金部分應予以扣除，方為合理。
 （四）、按民法二百十七條規定：「損害之發生或擴大，被害人與有過失者，法院
         得減輕賠償金額，或免除之。」本件被害人趙育振『行經肇事地點Ｙ字型
         交岔路口時，本應依道路交通安全規則第九十四條第三項注意車前狀況，
         並隨時採取必要之安全措施之規定，且因該路段係Ｙ字型交岔路口道路型
         態，被害人於穿越交岔路口時不免在交岔路口與自岡山南路南下車道左轉
         之車輛交會，被害人因疏未注意肇事地點之道路型態，於直駛時未注意車
         前狀況，而與被告騎乘之機車發生擦撞，則被害人就本件車禍之發生亦有
         過失』上開事實係鈞院八十九年度交易字第一０二０號刑事判決所為判斷
         ，故被告倘若有過失責任亦可援引民法第二百十七條規定主張「過失相抵
         」。
三、證據：提出台灣省車輛行車事故覆議委員會函文、東泰產物保險股份有限公司償
    還保險金之通知函各一份。
    理    由
一、本件原告主張：被告甲○○於八十九年八月二日上午九時三十分許，騎乘車牌號
    碼一００—二二三０號重型機車，沿高雄縣岡山鎮○○○路由北往南，行經高雄
    縣岡山鎮○○○路交岔口，竟疏於注意，未採取二段式左轉方式，逕行左轉進入
    中山南路，適有趙育振騎乘車牌號碼ＷＤＶ—六七九號機車，沿中山南路由北往
    南方向，行駛至上述地點，甲○○見狀閃煞不及，致林車與趙車發生擦撞，致使
    趙育振倒地，並受有蜘蛛膜下出血之傷害，經送醫急救不治死亡，此有高雄地方
    法院檢察署八十九年度偵字第一九六二二號起訴書可稽。而原告為被害人趙育振
    之母，因其子之死亡而支出殯喪費二十四萬三千三百元，且依法被害人趙育振對
    原告有法定扶養義務，其扶養費計二百三十六萬二千二百五十三元，因被害人趙
    育振之死亡，致原告精神上所受痛苦甚鋸，並請求精神慰撫金二百萬元，故依據
    民法第一百八十四條第一項前段、第一百九十二條第一、二項、第一百九十四條
    規定提起本件訴訟等語。被告則以：依據台灣省車輛行車事故覆議鑑定委員會函
    文之鑑定意見：被告是否有過失行為仍有審酌餘地，況且依現場機車位置及受損
    害程度可知，趙育振駕駛機車行經燈號管制之交岔路口並未減速慢行，仍以超過
    每小時三十公里以上速度穿越，且疏未注意前方狀況作隨時剎、停車之準備，因
    而撞擊被告所駕駛機車前輪，被告騎乘機車仍有遵守交通規則採兩段式左轉並等
    候綠燈始起步直行，非貿然直接左轉彎甚明。又原告請求損害賠償金額過高，就
    扶養費部分：原告依民法第一千一百十七條規定應舉證證明其「無謀生能力」及
    「不能維持生活」，且扶養費用依現行實務見解應以所得稅扶養親屬寬減額為標
    準，依八十七年度扶養親屬寬減額應僅七萬元，原告竟以八十七年度每人平均消
    費二十四萬六千二百八十一元計算顯屬過高。就精神慰撫金部分：衡諸兩造身分
    地位與考量被告僅國小畢業目前並無職業之情況，原告主張精神慰撫金二百萬元
    ，顯屬過高。又本案因原告之子亡故，東泰產物保險公司已給付原告一百二十萬
    元，目前東泰產物保險公司亦對被告求償中，故就原告已受領之一百二十萬元保
    險金部分應予以扣除，方為合理。且依據高雄地方法院八十九年度交易字第一０
    二０號刑事判決所為判斷，被害人就本件車禍之發生亦有過失，故被告倘若有過
    失責任亦可援引民法第二百十七條規定主張「過失相抵」等語，資為抗辯。
二、本件被害人趙育振係於八十九年八月二日上午九時三十分許，騎乘車牌號碼ＷＤ
    Ｖ—六七九號輕型機車，行至高雄縣岡山鎮○○○路與岡山南路Ｙ字型交岔路口
    時，與被告甲○○所騎乘正欲轉進中山南路之車牌號碼一００—二二三０號重型
    機車發生擦撞，致趙育振受有後枕部顱骨骨折及皮下溢血四×三公分、左前額挫
    創傷六×０‧六公分等傷情，於送醫急救後，因顱內出血不治死亡，此為被告甲
    ○○所不爭執，復有原告提出之台灣高等法院高雄分院九十年度交上易字第一七
    五號刑事判決書為證，且有本院八十九年交易字第一０二０號刑事案卷可佐，經
    查屬實，足認原告此部分主張為真實。
三、原告主張本件車禍之發生，係因被告騎乘機車至交叉路口，未採取二段式左轉所
    致，被告具有過失乙節。被告則抗辯，其行經該路口時，確實採兩段式左轉並等
    候綠燈始起步直行，況且依台灣省車輛行車事故覆議鑑定委員會之函覆，被告是
    否有過失行為仍有審酌餘地云云。惟查：
 （一）、依前開刑事卷附之道路交通事故調查報告表之現場圖顯示：「肇事前」被
         告自岡山南路南下車道左轉至中山南路，而被害人直駛中山南路南下車道
         ，進入路口後，則橫跨岡山南路北上及南下快慢車道方左轉，是二車所遵
         守之燈光號誌均為設在中山南路分隔島上及設在岡山南路右邊路旁之紅綠
         燈號誌指示行駛，惟因該路段為Ｙ字型交岔路口，致被告於岡山南路南下
         車道左轉至中山南路時，需先行穿越Ｙ字型交岔路口處之岡山南路南下車
         道延伸入路口處大孤度左轉彎，適與被害人上開行進路線呈Ｘ型交會，故
         而二車縱然均遵守燈光號誌，仍因該路段係Ｙ字型交岔路口道路型態之故
         ，不免交會且共用Ｙ字型交岔路口處之岡山南路南下車道。「肇事後」被
         害人機車前擋風玻璃右側有擦痕、座墊下方塑膠車殼破裂，前擋風膠板條
         為紅色，被告機車前車輪蓋凹陷，右側有擦痕，擦痕上有紅漆等情狀。綜
         合觀察肇事後之上開關係位置及肇事前二車之行車方向、路線、路況、道
         路型態及燈光號誌等各情加以判斷，足證被害人已穿越通過岡山南路北上
         快車道，而已進入岡山南路南下快車道，顯見其進入路口時間，較諸被告
         開始轉彎進入岡山南路南下快車道時間為早，被告若先前等在交岔路口採
         二段式轉彎，極易察覺自正面而來之被害人、車，故被告無論逕行左轉，
         抑或兩段式進入中山南路，均疏未注意車前狀況，並隨時採取必要之安全
         措施，即貿然前進，因而於兩車交會時肇事，被告就本件交通事故之發生
         ，確有過失，至為明確，而台灣高等法院高雄分院九十年交上易字第一七
         五號刑事判決亦同此認定。
 （二）、因本件被告與被害人雙方欲前進方向，同係橫越岡山南路南下、北上車道
         ，而成反方向不同弧度轉彎行駛，雙方行進時中山南路之號誌應係同一，
         未有一人闖紅燈、一人綠燈行駛之情況，被害人縱係綠燈進入路口轉彎，
         然案發地點既係「Ｙ」字型新舊省道路口，轉彎時會有其他反方向車輛交
         會，乃可預期，惟其行經肇事地點Ｙ字型交岔路口時，本應依道路交通安
         全規則第九十四條第三項注意車前狀況，並隨時採取必要之安全措施之規
         定，被害人因疏未注意肇事地點之道路型態，於直駛時未注意車前狀況，
         而與被告騎乘之機車發生擦撞，則被告就本件車禍之發生，雖應負過失之
         責，然被害人亦屬與有過失。
    從而，被害人既因本件車禍於送醫急救後，因顱內出血不治死亡，被告與被害人
    之過失行為與被害人之死亡結果，顯有相當因果關係，故原告主張被告應負過失
    侵權行為責任，洵屬有據。
四、按因故意或過失不法侵害他人之權利者，負損害賠償責任；不法侵害他人致死者
    ，對於支出醫療及增加生活上需要之費用或殯葬費之人，亦應負損害賠償責任；
    被害人對於第三人負有法定扶養義務者，加害人對於該第三人亦應負損害賠償責
    任；不法侵害他人致死者，被害人之父、母、子、女及配偶，雖非財產上之損害
    ，亦得請求賠償相當之金額，此為民法第一百八十四條第一項前段、第一百九十
    二條第一項、第二項、第一百九十五條分別定有明文。本件原告係被害人趙育振
    之母，此有戶籍謄本在卷可資佐證，而被害人之死亡係因被告甲○○之行為所致
    ，已如前述，是以被告不法侵權行為既經認定，從而原告本於侵權行為之法則與
    上開規定，請求被告賠償損害，於法有據，自無不合，茲所應審究者，厥為原告
    請求之各項金額是否允當，爰分述如次：
    （一）、殯葬費部分：原告乙○○係被害人之母，其因被害人之死亡共支出殯葬
            費用二十四萬三千三百元，此有所支出各項費用之收據明細在卷足憑，
            被告於本院九十年十一月二十一日審理中就此部分之金額亦陳稱同意原
            告殯葬費之請求，是原告請求上開金額，即屬有據，應予准許。
    （二）、扶養費部分：按直系血親互負扶養義務；負扶養義務者有數人，而其親
            等同一時，應各依其經濟能力，分擔義務；直系血親卑親屬扶養直系血
            親尊親屬不受直系血親尊親屬無謀生能力之限制，此分別於民法第一千
            一百十四條第一款、第一千一百十五條第三項、第一千一百十七條第二
            項定有明文。被害人為原告乙○○之子，依法負有法定扶養義務，依上
            開規定，原告自得請求此部份之損害賠償。查原告乙○○，民國四十六
            年十月十五日生，於本事故發生時為四十三歲，距台灣地區女性平均壽
            命七十六歲，尚有三十三年之平均壽命，則原告乙○○有三十三年可受
            扶養，依卷附之行政院主計處所發布「我國平均每人國民所得及平均每
            人民間消費支出表」，八十七年度之每人平均消費支出二十四萬六千二
            百八十一元計算，以霍夫曼式扣除中間利息，一次可請求之扶養費為四
            百七十二萬四千五百零七元（計算式：246,281*19.1834=4,724,507）
            ，而原告之法定扶養義務人共有二人，原告得向被告請求賠償二分之一
            之扶養費為二百三十六萬二千二百五十三元，部分請求，於法有據，自
            應准許。
    （三）、慰撫金部分：查被害人因本件事故身亡，原告遭此劇變，精神上自受有
            相當之痛苦，爰斟酌兩造之社會地位、經濟情況、及所受精神上之傷害
            等一切情狀，認原告請求二百萬元慰撫金尚嫌過高，應予核減為一百五
            十萬元，方屬公允，逾此數額之請求，為無理由。
五、綜上所述，原告得向被告請求賠償損害金額，為殯喪費二十四萬三千三百元、扶
    養費二百三十六萬二千二百五十三元及慰撫金一百五十萬元，共計四百一十萬五
    千五百五十三元。惟按損害之發生或擴大，被害人與有過失者，法院得減輕賠償
    金額，為民法第二百十七條第一項所明定。經查被害人就本件車禍之發生與有過
    失，已如前述，是本院斟酌本件肇事情節，被害人機車進入上開交叉路口時間較
    被告為先，被告竟未注意車前狀況，致生兩車碰撞，則被告違反交通安全規則之
    疏失程度顯較被害人為高。因認被害人應負百分之四十之過失責任，被告應負百
    分之六十之過失責任，並爰依兩造之過失程度，減輕被告賠償金額百分之四十，
    即被告甲○○應賠償原告乙○○二百四十六萬三千三百三十二元（4,105,553*〈
    1-40％〉=2,463,332 ）。
六、末按強制汽車責任保險法第三十條規定：「保險人依本法規定給付之保險金，視
    為加害人或被保險人損害賠償金額之一部分；加害人或被保險人受賠償請求時得
    扣除之」，蓋強制汽車責任保險，性質上為責任保險，保險人之給付具有代替補
    償之意，乃代替加害人賠償損害，被害人之損害賠償範圍應予以縮減，不得對加
    害人重複請求全部損害賠償，故於強制汽車責任保險人依該法規定給付之保險金
    範圍內，加害人或強制汽車責任保險之被保險人之損害賠償責任即因而解免。經
    查原告因本件車禍已自強制汽車責任保險人東泰產物保險股份有限公司受領一百
    二十萬元乙節，為原告所不否認，並有被告提出之東泰產物保險股份有限公司函
    請被告償還保險金之通知函在卷可佐，參照首開說明，在原告受領之前開金額範
    圍內，已免除被告之損害賠償責任，是此部分金額自應予以扣除，則扣除後，被
    告應賠償之金額僅餘一百二十六萬三千三百三十二元。從而原告依據侵權行為之
    法律關係請求被告給付一百二十六萬三千三百三十二元及自起訴狀繕本送達之翌
    日即九十年五月四日起至清償日止，按年息百分之五計付法定遲延利息，洵屬正
    當，應予准許；其逾此部分之請求，尚有未當，應予駁回。
七、兩造陳明願供擔保，聲請宣告假執行，或免為假執行，經核原告勝訴部分，合於
    法律之規定，爰酌定相當之擔保金額宣告之；其餘假執行之聲請，因訴之駁回而
    失所依附，不予准許。
八、本件事證以臻明確，兩造其餘攻擊防禦方法及舉證，核與判決結果無影響，爰不
    一一論述，附此敘明。
據上論結，本件原告之訴，為一部有理由，一部無理由，並依民事訴訟法第七十九條
但書、第三百九十條第二項第、三百九十二條，判決如主文。
中      華      民      國    九十      年      十二    月      五      日
                              臺灣高雄地法院民事第二庭
~B法      官  陳建中
右為正本係照原本作成。
如對本判決上訴，須於判決送達後廿日內向本院提出上訴狀。
中      華      民      國    九十      年      十二    月      五      日
~B法院書記官  蔡文現


司法院資訊處製作；財團法人民間司法改革基金會備份。
